【裁判字號】    97,消債抗,516
【裁判日期】    980930
【裁判案由】    聲請更生程序
【裁判全文】
臺灣高雄地方法院民事裁定           97年度消債抗字第516號
抗  告  人  甲○○
代  理  人  陳清和律師
上列當事人因消費者債務清理事件聲請更生，對本院於民國97年
11月27日所為97年度消債更字第1746號民事裁定提起抗告，本院
裁定如下：
    主  文
抗告駁回。
抗告費用新臺幣壹仟元由抗告人負擔。
    理  由
一、本件抗告意旨略以：抗告人雖於民國95年8 月參與中華民國
    銀行公會債務協商機制，與最大債權銀行國泰世華銀行協議
    自95年8 月起，分120 期，週年利率百分之8 ，每月還款新
    臺幣（下同）8,652 元，清償抗告人所積欠之無擔保債務，
    惟尚有有擔保之債權人即臺灣土地銀行未參與協商，自屬「
    未予全體金融機構協商」之情形，抗告人嗣以書面向臺灣土
    地銀行申請協商並表明共同協商，併定自用住宅特別條款協
    議之意旨，惟經臺灣土地銀行以抗告人所申辦之貸款屬國民
    住宅貸款，不在前置協商範圍之內為由，拒絕抗告人之申請
    ，抗告人復向國泰世華銀行申請協商，亦遭回絕，抗告人自
    有不能清償之情事；此外，抗告人患有多重重度障礙，需裝
    置義肢及使用助行器，配偶亦患有疾病，抗告人尚須負擔配
    偶之醫療及治療交通往返費用，確有增加額外支出，參以抗
    告人業已75歲，實有不能清償之情事，爰依法提起本件抗告
    等語，並聲明：原裁定廢棄；准許開始抗告人之更生程序。
二、按「為使負債務之消費者得依本條例所定程序清理其債務，
    以調整其與債權人及其他利害關係人之權利義務關係，保障
    債權人之公平受償，謀求消費者經濟生活之更生及社會經濟
    之健全發展，特制定本條例。」、「債務人不能清償債務或
    有不能清償之虞者，得依本條例所定更生或清算程序，清理
    其債務」，消費者債務清理條例第3 條定有明文，上開條文
    所謂「不能清償或有不能清償之虞」，應綜合債務人之財產
    、信用、收支與其所負全部債務等狀況，評估其負債是否大
    於資產，已無償債能力，或即使仍得勉力清償，但是否因而
    難以維持基本生活，而有不能清償之虞等情，為其判斷之準
    據。又聲請更生或清算不合程式或不備其他要件者，法院應
    以裁定駁回之，但其情形可以補正者，法院應定期間先命補
    正，消債條例第8 條亦有明文。
三、本件抗告人固以前情為由，提起本件抗告，惟查：
  (一)本件抗告人因積欠信用卡等債務，於95年8 月參與中華民國
    銀行公會債務協商機制，與最大債權銀行國泰世華銀行協議
    自95年8 月起，分120 期，週年利率百分之8 ，每月還款
    8,652 元，經抗告人依協議內容履行迄今，並未毀諾等情，
    有卷附之財團法人金融聯合徵信中心當事人綜合信用報告、
    國泰世華銀行通知函、抗告人95年7 月25日簽立之協議書、
    公務電話紀錄各1 份等件可憑，應屬真實；其次，抗告人於
    97年6 、7 月間分向國泰世華銀行及臺灣土地銀行申請前置
    協商債務清償方案，經銀行分別以抗告人已曾參與前置協商
    成立及房屋貸款屬國民住宅貸款為由，否准抗告人之申請一
    事，亦有臺灣土地銀行鳳山分行97年7 月25日鳳放字第1970
    001073號函、國泰世華銀行前置協商退件通知函各1 份在卷
    可查，亦屬可採。
  (二)抗告人固稱曾向臺灣土地銀行申請協商遭拒絕，足見抗告人
    符合不能清償之情事云云，然依上開所述，所謂不能清償，
    自指債務人之經濟資力得否清償全部債務而言，與得否申請
    協商自不相涉，抗告人所為指稱，尚非有理；其次，本件抗
    告人每半年可領取俸金163,296 元乙情，有國軍退除役官兵
    俸金發放通知單2 紙附卷可佐（原審卷第16、47頁），另參
    以抗告人自陳自97年4 月起每月尚可領取老年生活津貼3,00
    0 元，可認抗告人每月應有現金30,233元【（163296÷6）
    ＋3000≒30233 ，元以下四捨五入】可資運用，支應生活所
    需及清償債務，扣除每月應繳納之協商還款金額8,652 元，
    尚餘21,581元可供抗告人支應個人及其配偶生活必要費用；
    抗告人雖稱因患多重重度障礙，需裝置義肢及使用助行器，
    配偶亦患有疾病，抗告人尚須負擔配偶之醫療及治療交通往
    返費用，確有增加額外支出，每月共需支出膳食費、水電費
    、醫療費、交通費及扶養費等生活費用合計24,300元等情，
    並提出高雄榮民總醫院97年7 月21日診斷證明書、健保收據
    、長庚紀念醫院費用收據等為證，惟消費者債務清理條例之
    立法目的，係為使不幸陷入經濟困境之人得以清理債務、重
    建生活，並在清理過程中能保有符合人性尊嚴之最低基本生
    活，而非維持債務人過去慣常之寬逸生活，是於評估履行債
    務人是否有不能清償或履行原協商方案是否顯有重大困難時
    ，並非由聲請人任意主張其基本生活費用之數額，否則將造
    成揮霍無度以致清償能力降低，反而易使更生程序無從進行
    ，因此本院認應以內政部所公布98年度高雄縣低收入戶最低
    生活費用每人每月為9,829 元計算抗告人每月必要支出費用
    ，始為合理。基上，抗告人每月收入扣減協商金額後，仍餘
    21,581元，足供抗告人支應其與配偶之每月必要費用19,6
    58元（9829×2 ＝19658） ，自難認抗告人有何不能清償之
    情事。
  (三)至抗告人雖稱每月另須繳納房屋貸款3,219 元，惟該筆債務
    係以其所有不動產設定抵押權所擔保之債務，債務人於經濟
    困頓之際，本應選擇適當處分其資產以減輕債務負擔，而非
    堅持負擔高額之房屋貸款及房屋稅、地價稅等非必要性支出
    而仍持續累積其資產，更不應希冀「僅盡力清償房屋貸款以
    保全名下房地免遭拍賣，並將房屋貸款列為絕對必要支出，
    其餘負債則均以無力負擔為由聲請更生及保全處分以避免房
    地遭其他債權人拍賣」。消費者債務清理條例之所以創設更
    生、清算機制，並非使債務人任意藉由此一制度投機脫免原
    應清償債務之責任，而斲傷債權人依法本得獲完全清償之權
    利，因此，審酌債務人是否有不可歸責於己之情事，針對債
    務人所陳報之必要支出項目，自應就客觀面考量究竟有無支
    出之絕對必要性，亦即，倘債務人無法取得該項支出之數額
    ，債務人是否即無法自營其最低限度之正常生活，而所謂最
    低限度之正常生活，當指債務人可運用一定數額之必要費用
    ，支撐債務人及其扶養家屬基本尊嚴之食、衣、住、行、育
    、樂等生活需求，內政部所核估之高雄縣居民每月最低生活
    費，業已包含供債務人「住」部分之費用，倘再將房貸計入
    債務人每月之必要費用，即有重複核給居住費用之情事，自
    非妥適，況人民安居並不以居住於自有住宅為必要，租屋居
    住亦屬目前社會上眾多無力購屋者之安居方式，亦未因此而
    減損生活尊嚴，顯見自用住宅並非自營基本尊嚴生活所必需
    ，若僅因債務人業已購買自用住宅，無論住宅之價值高低逕
    予保障，未考量一般社會通情，反使債務人無論是否刻意，
    均得因已先購買自用住宅之既成事實，於更生程序終結後尚
    保有相當價值之資產，並將此一成本轉嫁予無擔保債務之債
    權人，非屬事理之平，且因房租支出尚得作為所得稅之扣除
    額，故租屋居住毋寧是自認經濟負擔沉重者減輕自我負擔之
    方式之一，因此，債務人若將該房地變賣清償債務後，其雖
    增加租屋支出，但同時減少貸款支出，因此不予採認債務人
    房貸支出為生活上之必要支出。
  (四)況且，抗告人自協商成立後，仍按期繳納每月協商金額8,65
    2 元迄今，並未毀諾，益證抗告人並無所謂不能清償之情，
    抗告人所為更生之聲請，顯然無據。
四、綜上所述，本件抗告人聲請更生，既無法立證證明有何客觀
    上不能清償之情事，原審以此為由裁定駁回抗告人更生之聲
    請，並無違誤，抗告意旨指摘原裁定不當，求予廢棄另為裁
    定，為無理由，應予駁回。
五、據上論結，本件抗告為無理由，依消費者債務清理條例第11
    條第2 項、第15條，民事訴訟法第495 條之1 第1 項、第44
    9 條第1 項、第95條、第78條，裁定如主文。
中    華    民    國    98    年    9     月    30    日
                  民事庭      審判長法  官  林玉心
                                    法  官  鄭子文
                                    法  官  高瑞聰
以上正本係照原本作成。
本件不得再抗告。
中    華    民    國    98    年    10    月    2     日
                                    書記官  吳雅琪


司法院資訊處製作；財團法人民間司法改革基金會備份。
